【裁判字號】    92,易,979
【裁判日期】    920724
【裁判案由】    背信
【裁判全文】
臺灣板橋地方法院刑事判決                          九十二年度易字第九七九號
    公  訴  人  臺灣板橋地方法院檢察署檢察官
    被      告  戊○○
                丁○○
                己○○
                乙○○
右列被告因背信案件，經檢察官提起公訴（九十一年度偵字第七０五０號、九十一年
度偵字第七四八七號），本院判決如左：
    主  文
戊○○、丁○○、己○○、乙○○均無罪。
    理  由
一、本件公訴意旨略以︰被告戊○○、丁○○係父子關係，渠二人與被告己○○、乙○○基於意圖為自己不法利益之犯意聯絡，共謀利用他人護照至大陸申請學校，
    得以販售該入學名額而牟利，乃推由任職旅行社之被告丁○○、乙○○負責籌集
    護照；被告丁○○明知不知情之友人丙○○於民國（下同）九十年十一月二十二
    日，在台北市○○路○段十三號所交付之護照，係委託其代辦德國簽證，並未同
    意供作申辦大陸入學名義，竟違背任務而將丙○○之護照交予被告乙○○，再轉
    交被告戊○○；乙○○亦明知不知情之友人甲○○、辛○○、庚○○，於九十年
    十一月中旬所交付之個人身分資料證件，係委託其代辦護照，並未同意供作申辦
    大陸學校入學名義，竟違背任務而將代辦完成之甲○○、辛○○、庚○○之護照
    ，連同被告丁○○委託轉交之丙○○護照，於九十年十二月七日，在台北市中山
    捷運站附近，交予被告戊○○，被告戊○○再於同日，在台北縣永和市某處，將
    上開四本護照交予被告己○○，推由被告己○○將之帶往大陸地區申請學校以取
    得入學名額販售牟利。嗣於同年十二月八日上午十一時許，被告己○○攜上開護
    照，在桃園國際中正機場搭機往大陸時，經警查獲上情，並扣得上開護照。因認
    被告戊○○、丁○○、己○○、乙○○四人共同涉犯刑法第三百四十二條第二項
    、第一項之背信未遂罪嫌云云。
二、按犯罪事實應依證據認定之，無證據不得推定其犯罪事實，又不能證明被告犯罪
    者，應諭知無罪之判決，刑事訴訟法第一百五十四條、第三百零一條第一項定有
    明文。所謂認定犯罪事實之證據，係指足以認定被告確有犯罪行為之積極證據而
    言，該項證據自須適合於被告犯罪事實認定，始得採為斷罪資料。又苟未能發現
    相當證據，或證據不足以證明，自不能以推測或擬制之方法，以為裁判基礎，亦
    分別有最高法院二十九年度上字第三一０五號及同院四十年度台上字第八六號判
    例意旨可資參照。公訴人認被告四人涉有前揭背信未遂罪嫌，無非以證人丙○○
    、甲○○、辛○○、庚○○之證詞及該四名證人之護照影本四份，為其論據；訊
    據被告戊○○、丁○○、己○○、乙○○四人均堅決否認有背信犯行，被告戊○○、己○○均辯稱：伊等不知丙○○、甲○○、辛○○、庚○○未委託丁○○、
    乙○○至大陸申請學校等語，被告丁○○辯稱：丙○○確有委託伊至大陸申請學
    校，至於甲○○、辛○○、庚○○未委託乙○○至大陸申請學校乙事，伊並不知
    情等語，被告乙○○辯稱：甲○○、辛○○、庚○○有委託伊至大陸申請學校，
    而丙○○未委託丁○○至大陸申請學校乙事，伊並不知情等語。
三、復按當事人得聲請法院調查證據，而法院為發見真實，亦得依職權調查證據，但
    限於維護公平正義或對被告之利益有重大關係之事項為限，修正刑事訴訟法第一
    百六十三條第一、二項定有明文。故法院固得依職權調查證據，但並無蒐集證據
    之義務。蒐集證據乃檢察官或自訴人之職責，事實審法院應以調查證據為其主要
    職責，其調查之範圍，亦以審判中所存在之一切證據為限，案內不存在之證據，
    即不得責令法院為發現真實，應依職權從各方面蒐集證據（最高法院九十一年度
    臺上字第五八四六號判決可資參照）。又刑法第三百四十二條背信罪之成立係以
    「為他人處理事務」、「致生損害於本人之財產或其他利益」為構成要件，而就
    背信罪之罪質而言，該罪為侵害財產法益之犯罪，故該條所規定之「事務」，應
    限於有關財產上之事務，且所謂之「其他利益」自以財產上之利益為限（參照學
    者林山田著，刑法各罪論上冊，二００二年三月修訂三版，第四三四頁、第四三
    九頁；學者褚劍鴻著，刑法分則釋論下冊，二００一年二月增訂版，第一二八七
    、一二八九頁）。經查，丙○○於九十年十一月二十二日，在台北市○○路○段
    十三號所交付之護照，係委託被告丁○○代辦德國簽證，並未同意供作申辦大陸
    入學名義乙節，業據證人丙○○迭於警訊及偵查時證述甚詳（見九十一年度偵字
    第四一四九號偵查卷第三十四頁至第三十五頁，九十一年度偵字第七０五０號偵
    查卷第七十四頁至第七十五頁），而甲○○、辛○○、庚○○，於九十年十一月
    中旬所交付之個人身分資料證件，係委託被告乙○○代辦護照，並未同意供作申
    辦大陸學校入學名義等情，亦據證人甲○○、辛○○、庚○○迭於警訊、偵查及
    本院調查時證述屬實（見九十一年度偵字第四一四九號偵查卷第三十七頁至第四
    十三頁，九十一年度偵字第七０五０號偵查卷第七十三頁至第七十五頁，及本院
    九十二年五月二十一日訊問筆錄），惟證人丙○○委託被告丁○○代辦德國簽證
    之事務，及證人甲○○、辛○○、庚○○委託被告乙○○代辦護照之事務，性質
    上均非屬財產上事務，即難認與刑法第三百四十二條所規定「為他人處理事務」
    之構成要件相符。又檢察官起訴書犯罪事實欄既未敘及丙○○、甲○○、辛○○
    、庚○○之財產或其他利益受有損害或受有損害之虞，縱認被告四人確有公訴人
    所指共謀利用丙○○、甲○○、辛○○、庚○○護照至大陸申請學校取得入學名
    額，得以販售該入學名額而牟利之情，亦僅能認被告四人受有利益，惟遍觀全案
    卷，並無證據證明丙○○、甲○○、辛○○、庚○○受有財產、其他財產上不利
    益（此為背信既遂罪成立之要件），或受有財產、其他財產上不利益之虞（此為
    背信未遂罪之成立要件），則被告四人之行為，亦難認與刑法第三百四十二條所
    規定之「致生損害於本人之財產或其他利益」構成要件相合。此外查無其他積極
    證據，足資認定被告四人有被訴背信未遂之犯行，本件核與背信未遂罪構成要件
    不合，揆諸前揭說明，均應為被告四人無罪之諭知。
據上論斷，應依刑事訴訟法第三百零一條第一項，判決如主文。
本案經檢察官侯靜雯到庭執行職務
中      華      民      國    九十二    年      七      月    二十四    日
                                  臺灣板橋地方法院刑事第六庭
                                          法  官  林海祥
右正本證明與原本無異。
如不服本判決，應於判決送達後十日內，向本院提出上訴狀。
                                          書記官  陳映孜
中      華      民      國    九十二    年      七      月    二十四    日


司法院資訊處製作；財團法人民間司法改革基金會備份。
